【裁判字號】    95,判,69
【裁判日期】    950119
【裁判案由】    身心障礙者保護法
【裁判全文】
最  高  行  政  法  院  判  決
                                     95年度判字第00069號
上  訴  人  坡心商業股份有限公司
代  表  人  甲○○
被 上訴 人  臺北市政府工務局
代  表  人  陳威仁
上列當事人間因身心障礙者保護法事件，上訴人不服中華民國93
年7月14日臺北高等行政法院92年度訴字第4540號判決，提起上
訴。本院判決如下：
    主  文
上訴駁回。
上訴審訴訟費用由上訴人負擔。
    理  由
一、上訴人所有門牌號碼臺北市○○區○○街85、87號建築物，
    領有被上訴人核發88使字第0327號使用執照，原核准用途地
    下2樓為防空避難室兼停車場、地下1樓至地上2樓為零售市
    場、地上3樓至地上8樓為一般事務所，依該建築物使用執照
    核准平面圖，該建物設有無障礙電梯1座，通達地下2樓至地
    上8樓。嗣因上訴人與訴外人忠冠建設開發股份有限公司（
    下簡稱忠冠公司）發生產權、財務糾紛，前開無障礙電梯通
    達地下樓部分關閉，經被上訴人先後以91年10月15日北市工
    建字第09154389000號函及91年11月7日北市工建字第091328
    40500號函請上訴人應妥為善盡所有權人及管理人之權利義
    務，使無障礙昇降設備通達地下樓，俾便市民方便出入進出
    使用坡心市場，惟上訴人仍未改善。嗣被上訴人以上訴人違
    反身心障礙者保護法第56條第3項規定，依同法第71條第1項
    規定，以92年2月21日北市工建字第09230340300號函處上訴
    人新臺幣（下同）60,000元罰鍰，並請立即改善。上訴人不
    服，提起訴願經決定駁回後，遂提起本件行政訴訟。
二、上訴人於原審起訴主張：本件原核准無障礙電梯，固係登記
    上訴人公司為所有權人，但其實際管理機關係為忠冠公司，
    有中國菱電公司之函可證。該系爭電梯既由忠冠公司管理，
    其發生違反身心障礙者保護法事件之情事者，應由管理機關
    負責，與所有權人無關。按司法院釋字第275號，上訴人並
    無故意或過失之可歸責之事由，為此，求為判決撤銷原處分
    及訴願決定等語。
三、被上訴人則以：查被上訴人並未認上訴人為系爭電梯之管理
    機關負責人，而係認為上訴人為地下1層之所有權人，其應
    負有建築法之法定義務與責任，並應依身心障礙者保護法所
    規範之意旨提供無障礙設施供人使用，不得有濫權或限制等
    妨礙公益之舉。又按「投資興建坡心零售市場契約書」第7
    條、第9條、第10條等規定，有關系爭建築物之市場管理及
    營運概由上訴人負責，上訴人既為系爭建築物所有權人，自
    應管理系爭建築物之各項設施符合規定並維護系爭無障礙昇
    降設備之合法使用等語，作為抗辯。
四、原審審酌全辯論意旨及調查證據之結果，以：按已對外開放
    使用之公共建築物，如其無障礙設備與設施不符合規定，應
    由該建築物之所有權人或管理機關負責人改善，此觀諸身心
    障礙者保護法第56條第3項規定甚明。上訴人既為公共建築
    物之所有權人並經營「坡心市場」，自負有維護改善該公共
    建築物之無障礙昇降設備符合規定使用之責，上訴人執稱該
    建築物之無障礙電梯係由訴外人忠冠公司管理，應由管理該
    電梯之忠冠公司負責云云，顯有誤解法令。又上訴人除得改
    善前開無障礙昇降設備得供身心障礙者出入使用外，亦可規
    劃其他便於各類身心障礙者行動與使用之設施及設備，俾符
    合前揭身心障礙者保護法之規定，尚不得以忠冠公司占用電
    梯並設卡管制，其無法管理而卸免其責，故上訴人辯稱其並
    無應受行政罰之可歸責事由云云，亦無足取等由，乃駁回上
    訴人在原審之訴。
五、上訴意旨略謂：上訴人於原審已檢附中國菱電公司之函，證
    明上訴人非系爭電梯之管理人，惟原審對此置之不理，有判
    決違背法令之情事。其次，身心障礙者保護法第56條規定，
    係規定各類身心障礙者行動與使用之設施與設備之設置。並
    未涉及設置後之維護在內。本件建築物係88年8月23日領有
    使用執照，當時身心障礙者保護法已公布實施，上訴人必有
    完成無障礙設備與設施。故而，原審認定上訴人之無障礙設
    備與設施，不符合規定，顯與事實不符。再者，身心障礙者
    保護法第56條第2項，亦係指違反設置規定。然遍查原審理
    由，並無中央各目的事業主管機關所訂定之設置規定。不知
    依何根據認定上訴人不符合規定。又據前所述，身心障礙者
    保護法第56條，係適用不符合設置規定者，並未包括維護不
    當者，因此維護不當者，可否依該條處分，誠有疑問？原審
    竟認設置不符合規定，殊有判決適用法規不當之情事，其判
    決當然違背法令等語。
六、本院按「各項新建公共建築物、活動場所及公共交通工具，
    應規劃設置便於各類身心障礙者行動與使用之設施及設備。
    未符合規定者，不得核發建築執照或對外開放使用。」、「
    第一項已領建築執照或對外開放使用之公共建築物、活動場
    所及公共交通工具，其無障礙設備與設施不符合前項規定或
    前項規定修正後不符合修正後之規定者，各級目的事業主管
    機關應令其所有權人或管理機關負責人改善。」、「違反第
    五十六條第三項規定未改善或未提具替代改善計畫或未依核
    定改善計畫之期限改善完成者，除應勒令停止其使用外，處
    其所有權人或管理機關負責人新臺幣六萬元以上三十萬元以
    下罰鍰，並限期改善；．．．」身心障礙者保護法第56條第
    1項、第3項前段及第71條第1項前段分別定有明文。考其立
    法意旨，乃為建立無障礙生活環境，俾利身心障礙者之行動
    ，以維其合法權益及生活。且同法第56條第1項既規定，應
    規劃設置便於各類身心障礙者「行動與使用之設施及設備」
    ，是則各該設施及設備，如未能提供預定之一般正常使用，
    即有違前揭規定。本件系爭電梯前因上訴人公司於88年間書
    立切結書，同意將電梯間供3樓以上用戶區分使用致為訴外
    人忠冠公司所為控制未能為規劃設計所預定之使用，復未規
    劃其他替代之設備及設施供各類身心障礙者行動與使用。被
    上訴人予以裁罰，符合立法意旨，上訴人主張上開規定未包
    括設置後之維護云云，殊不足採。另原判決已明上訴人不
    得以忠冠公司占用前開電梯並設卡管制，其無法管理而卸免
    責任等詞，可得推知對於上訴人所舉中國菱電公司之函，不
    予採取之意旨。綜上，上訴論旨均無可採，上訴人猶執前詞
    指摘原判決違誤，為無理由，應予駁回。
據上論結，本件上訴為無理由，爰依行政訴訟法第255條第1項、
第98條第3項前段，判決如主文。
中    華    民    國    95    年    1     月    19    日
                  第二庭審判長法  官  廖  政  雄
                              法  官  林  清  祥
                              法  官  鍾  耀  光
                              法  官  姜  仁  脩
                              法  官  胡  國  棟
以  上  正  本  證  明  與  原  本  無  異
中    華    民    國    95    年    1     月    19    日
                              書記官  張  雅  琴


司法院資訊處製作；財團法人民間司法改革基金會備份。
